【裁判字號】    97,消債抗,185
【裁判日期】    980406
【裁判案由】    更生事件
【裁判全文】
臺灣板橋地方法院民事裁定           97年度消債抗字第185號
抗  告  人  甲○○
上列抗告人因消費者債務清理條例聲請更生事件，抗告人對於中
華民國97年10月29日本院97 年度消債更字第607號裁定提起抗告
，本院裁定如下：
    主  文
抗告駁回。
抗告程序費用新台幣壹仟元由抗告人負擔。
    理  由
一、抗告意旨略以：抗告人以每月薪資所得支出債務協商款、個
    人每月生活開銷及扶養父母親之費用實已嚴重透支，嗣後因
    抗告人父親陸續於民國96年4 月及10月因心血管疾病住院開
    刀，而有自負額分別為新臺幣（下同）119,710 元、95,495
    元之支出費用，而抗告人父親名下無任何財產且無任何收入
    ，其他扶養義務人經濟狀況亦不佳，上開兩筆醫療費用乃由
    抗告人負擔，此乃非成立協商時可得預期，惟抗告人協商成
    立後仍努力依約償還，但因父親住院開刀導致抗告人短時間
    醫療費用負擔遽增，顯見抗告人客觀上確有履行不能之實，
    主觀上亦不具毀諾之恣意，並非濫用債務清理之程序選擇權
    ，自符合不可歸責於己致履行有重大困難之事由。至於原審
    於駁回裁定中指摘抗告人其實際支出扶養金額、必要支出及
    不可歸責於己致履行有重大困難等證明文件未依限補正，實
    因日常生活必要支出收據有蒐集上之困難，且扶養費用支出
    多以現金支付之，抗告人於原卷聲請狀及陳報狀內雖未完備
    附上，惟實已盡力配合補正，並無怠於補正之情。原審未詳
    加審酌抗告人因支付父親高額之醫療費用，導致履行協商約
    定顯有重大困難之不可歸責於己之事由，逕為駁回之裁定，
    實有未洽，爰請求廢棄原裁定等語。
二、按債務人對於金融機構因消費借貸、自用住宅借款、信用卡
    或現金卡契約而負債務，在聲請更生或清算前，應提出債權
    人清冊，以書面向最大債權金融機構請求協商債務清償方案
    並表明共同協商之意旨，消費者債務清理條例（下稱本條例
    ）第151 條第1 項定有明文。次按債務人與金融機構協商成
    立者，不得聲請更生或清算，但因不可歸責於己之事由，致
    履行顯有重大困難者，不在此限；本條例施行前，債務人依
    金融主管機關協調成立之中華民國銀行公會會員辦理消費金
    融案件無擔保債務協商機制與金融機構成立之協商，準用前
    項之規定，本條例第151 條第5 項、第6 項亦分別有明文。
    本件抗告人既已於95年間與最大債權金融機構達成協商，即
    須符合本條例所定有不可歸責於己之事由，致履行顯有重大
    困難之要件，始得聲請更生。蓋本條例第151 條第5 項之規
    定意旨乃債務清償方案成立後，債務人本應按其條件履行，
    僅於其後發生情事變更，在清償期間支出增加或收入減少，
    致該方案履行困難甚或履行不能，因不可歸責於己，始能依
    上開法條但書之規定聲請更生或清算。其規定意旨在避免債
    務人任意毀棄已成立之協商，濫用更生或清算之裁判上債務
    清理程序，蓋以債務清償方案係經當事人行使程序選擇權所
    為之債務清理契約，債務人自應受該成立之協議所拘束。如
    有無法履行之情事，當再循協商機制謀求解決。
三、經查：抗告人於95年10月間，業就其積欠各金融機構之無擔
    保債務，利用金融主管機關協調成立之中華民國銀行公會會
    員辦理消費金融案件無擔保債務協商機制，與各債權銀行成
    立協商，約定自95年10月起，按年息2 ％，分120 期，每月
    38,740元依各債權銀行債權金額比例清償債務，有協議書乙
    份在卷可稽（見原審卷10頁），則除抗告人有因不可歸責於
    己之事由致其履行債務顯有重大困難外，抗告人不得再依消
    費者債務清理條例聲請更生，先予敘明。
四、惟查，原審已就抗告人應補正之內容，諸如實際支出扶養費
    金額之證明文件、必要支出之證明文件及曾經協商成立，係
    因不可歸責於己之事由，致履行顯有重大困難之證明文件等
    ，命抗告人依法補正，然其均未依限補正，且迄今猶未為之
    ，已難認抗告人業依本院上開裁定內容予以補正，似有未盡
    協力義務之嫌。且依抗告人所提出之財政部臺北市國稅局95
    年度綜合所得稅各類所得資料清單、96年度各類所得扣繳暨
    免扣繳憑單顯示，抗告人之每月平均所得分別為67,848 元
    、64 ,955 元，其收入甚為穩定，並無協商成立後收入明顯
    減少之情形，而抗告人所稱之必要生活費用、扶養雙親之扶
    養費等費用支出，乃抗告人於協商成立當時可得預見，其盱
    衡自己之經濟狀況，仍願簽署協議書，自應依協議條款履行
    。
五、抗告人雖又陳稱因父親住院開刀導致抗告人短時間醫療費用
    負擔遽增，因其餘扶養義務人經濟狀況亦不佳，乃由其獨立
    負擔，並提出醫療費用證明為證（見本院卷證一）。然上開
    短期遽增之醫療費用乃屬短期性支出，尚難認為會顯著影響
    抗告人履行協商條件之能力。抗告人自陳其另有母、兄、姐
    、妹等親屬，則依民法第1115條第1 項第1 款及第1116條之
    1 規定，上開親屬均有扶養抗告人父親之義務，尤其抗告人
    之母親於95、96年度至97年7 月21日前，均尚有個人存款高
    達70萬元可供維持其生活，此有其財政部臺北市國稅局95年
    度暨96年度綜合所得稅各類所得資料清單、板橋市農會函覆
    資料及本院公務電話紀錄等各1 份在卷可參，又抗告人雖陳
    其母親為中度肢障之身心殘障人士，有抗告人所附之殘障手
    冊為證（見原審卷22頁），惟依現行臺北縣政府辦理身心障
    礙者生活補助審核作業規定第2 條之規定，若其為列冊低收
    入戶，每月可領取7, 000元之津貼，倘其非列冊低收入戶，
    每月亦可領取4,000 元之津貼，更可見抗告人之母親非不能
    維持自己生活且具足以共同負擔抗告人父親生活及醫療費用
    之能力。此外，抗告人亦未提出上述法定扶養義務人有任何
    扶養義務減免之情事，故倘若抗告人未能履行原協商內容之
    情屬實，實可藉由協調共同分擔扶養義務之方式，減輕其所
    負擔之扶養義務，而非斷以獨立負擔其父親之醫療費用為由
    ，即認其履行協議債務已陷入重大困難。
六、此外，抗告人既復未再舉證其自協商成立迄今，有何新發生
    之具體情事，致支出增加或收入減少，因而有不能履行原協
    商條件或履行顯有重大困難，可認係不可歸責於己之事由，
    抗告人聲請更生，自不應准許。原審法院以抗告人並無不可
    歸責於己致履行協商顯有重大困難之情形，而認抗告人聲請
    更生不備要件，且其情形不能補正，而裁定駁回抗告人更生
    之聲請，於法並無違誤。抗告意旨指摘原裁定為不當，求予
    廢棄云云，為無理由，應予駁回。
七、據上論結，本件抗告為無理由，依消費者債務清理條例第11
    條第2 項、第15條，民事訴訟法第495 條之1 第1 項、第44
    9 條第1 項、第95條、第78條，裁定如主文。
中    華    民    國    98    年     4    月    6    日
                  民事第三庭    審判長法  官  朱耀平
                                      法  官  陳映如
                                      法  官  邱育佩
上為正本係照原本作成。
本裁定不得抗告。
中    華    民    國    98    年    4     月    8     日
                                      書記官  彭麗紅


司法院資訊處製作；財團法人民間司法改革基金會備份。
